【裁判字號】    97,抗,350
【裁判日期】    980527
【裁判案由】    拍賣抵押物
【裁判全文】
臺灣臺中地方法院民事裁定               97年度抗字第350號
抗  告  人  大容建設有限公司
法定代理人  己○○
代  理  人  癸○○
相  對  人  丑○○
            午○○
            寅○○
            甲○○
            卯○○
            丁○○
            戊○○
            壬○○
            辛○○
            子○○
            乙○○
            庚○○
            丙○○
            辰○○
            巳○○
上15人共同
送達代收人  張慶宗律師
上列抗告人因與相對人間拍賣抵押物事件，對於中華民國97年9
月30日本院簡易庭所為裁定，提起抗告，本院合議庭裁定如下：
    主  文
原裁定廢棄。
相對人在第一審之聲請駁回。
聲請及抗告程序費用新台幣肆仟元由相對人負擔。
    理      由
一、按抵押權人聲請拍賣抵押物，須於債權已屆清償期而未受清
    償者，始得聲請法院拍賣抵押物，民法第873條定有明文。
    又因聲請拍賣抵押物係屬非訟事件，採形式審查理論，抵押
    權人向法院聲請拍賣抵押物，法院自程序上應審查之拍賣要
    件有二：(一)抵押權有無依法登記；(二)債權是否已屆清償期而
    未受清償者。以作為是否許可強制執行之依據。而「如法院
    就形式上審查，抵押權已依法登記，其登記之清償期並已屆
    至而未受清償，固應為許可拍賣抵押物之裁定。惟抵押權倘
    係以不確定事實之發生為債務之清償期者，如債務人或抵押
    人否認清償期已屆至，而從抵押權人提出之文件為形式上之
    審查，又不能明瞭清償期已否屆至，法院自無從准許拍賣抵
    押物，應由抵押權人提起訴訟，以求解決。」最高法院89年
    度台抗字第212號裁判意旨可供參照。
二、相對人於原審以：相對人等15人均係抗告人在台中縣沙鹿鎮
    ○○○段六路厘小段第123-1地號所興建預售之「華頓雙學
    館」承購戶，因抗告人無力繼續興建而停工，雙方乃於民國
    （下同）97年4月18日協商，由抗告人尋找民間資金繼續興
    建或承購其公司，以保障相對人等承購戶所預繳款項，抗告
    人為擔保履行此協議內容，乃以相對人已繳預售款新台幣（
    下同）22,664,994元作為債權額，由抗告人以原裁定附表所
    示土地，設定第二順位之普通抵押權予相對人。惟抗告人自
    簽立協議書後即置之不理，工地全面停工，致相對人等損失
    慘重，為免相對人辛苦積蓄化為烏有，所繳款項求償無門，
    為此聲請拍賣抵押物以資受償，並提出他項權利證明書、不
    動產登記簿謄本及抵押權設定契約書等為憑。經原裁定法院
    認無不合而准許拍賣系爭土地。
三、本件抗告意旨略以：抗告人因台中商銀緊縮銀根生變，故於
    97年4月18日與相對人訂立協議書，目的是為予已經支付部
    分款項之客戶即相等人等保障而同意設定第二順位普通抵押
    權，但並未約定該債權之清償期為何時，僅在協議書第1條
    後段約定房屋之完工期間延長半年，依原訂契約所定完工期
    限應延至98年10月30日，期間抗告人並積極洽辦續建事宜，
    並無置之不理。且抗告人已覓得新的續建團隊，於98年1月
    19日簽署買賣契約書，並取得除相對人丑○○、甲○○外13
    人出具之續建同意書，依協議書第1條之約定，相對人應於
    抗告人覓得新續建團隊時，無條件塗銷抵押權登記，相對人
    聲請拍賣抵押物，並無理由，為此提起抗告，求為廢棄原裁
    定等語。
四、經查：
  (一)相對人雖於原審主張抗告人於97年4月18所訂協議書未予履
    行而聲請拍賣抵押物，並提出他項權利證明書、不動產登記
    簿謄本及抵押權設定契約書等為證。惟本件抵押權擔保之債
    權，依抵押權設定契約書所載係擔保債務人即抗告人於97年
    4月18日所立協議署發生之債務，其他擔保範圍約定為：1.
    取得執行名義之費用2.保全抵押物之費用3.因債務履行而發
    生之損害賠償，至其債務清償日期則未為約定，有抵押權設
    定契約書在卷可憑。依相對人與抗告人於97年4月18日所立
    協議書(一)約定為：「由大容建設提供名下土地設定債權抵押
    設定予承購客戶，但所有客戶同意在大容建設尋找到民間資
    金或承購建設公司。在不損及承購客戶權益規範即視已訂之
    預售買賣契約書內容下，或承購設公司進場即立即無條件撤
    塗銷其抵押權設定。」、協議書(二)約定為：「如因銀行仍然
    無法承做營建工程融資或大容建設亦無法尋求其他資金時，
    所有客戶同意共同協助完成本建案，其方式如下：1.由所有
    客戶協議增加購買未售戶。2.或預繳工程進度款等…方式。
    」等語以觀，系爭抵押權係在擔保相對人依上開協議書之約
    定得請求抗告人依約履行之債權及抗告人未履行協議義務所
    生債務不履行之損害賠償債權，是該擔保債權之清償期是否
    屆至，乃以不確定事實之發生為據。而抗告人否認債權之清
    償期已屆至，依相對人於原審提出之證明文件，以形式上審
    查，並無從使法院明瞭系爭抵押權擔保之債權清償期已否屆
    至（例如：相對人並未提出已依協議書(二)之約定協助完成建
    案而抗告人仍未履行協議之證明）。揆諸首揭說明，系爭抵
    押權所擔保之債權，其清償期是否屆至，既未能依相對人提
    出之文件，以形式上之審查即予確認，法院自無從為准許拍
    賣抵押物之裁定。
  (二)又抗告人到庭陳稱：抗告人已覓得續建團隊簽立買賣契約，
    並取得除丑○○、甲○○以外之相對人出具之續建同意書等
    情，有抗告人提出之抗告人與盧秀清所訂不動產買賣契約書
    及由抗告人、盧秀清與相對人寅○○、卯○○、丁○○、戊
    ○○、壬○○、辛○○、子○○、乙○○、庚○○、丙○○
    、辰○○、巳○○等共同簽署之同意書影本為憑，本院審之
    抗告人提出之事證，似已符合協議書(一)後段約定相對人等應
    無條件塗銷系爭抵押權之事由，則抗告人前揭抗告意旨，亦
    非無由。
  (三)綜上所陳，抗告人提供土地產設定系爭抵押權，其抵押權所
    擔保之債權是否已屆清償期暨協議書(一)後段約定之塗銷抵押
    權事由是否發生，均未能由法院依非訟事件程序，以形式上
    審查相對人提出之證明文件而得認定，則法院即無從為准許
    拍賣抵押物之裁定。原裁定准許相對人之聲請，容有未合，
    抗告人提起抗告聲明廢棄原裁定，為有理由，應由本院予以
    廢棄，並駁回相對人於原審之聲請如主文第2項所示。
五、未按對於非訟事件，依法應由關係人負擔費用者，法院裁定
    命關係人負擔時，應一併確定其數額，非訟事件法第24條第
    1項定有明文。爰依法確定原審與抗告程序費用額如主文第3
    項所示（計算式：原審程序費用3,000元+抗告審程序費用1,
    000元=4,000元）。
六、據上論結，本件抗告為有理由，依非訟事件法第46條、第21
    條第2項、第24條第1項，民事訴訟法第492條、第78條、第
    85條第1項，裁定如主文。
中    華    民    國    98    年    5    月    27     日
            民事第一庭  審判長法  官  張瑞蘭
                              法  官  陳學德
                              法  官  陳文爵
正本係照原本作成。
如不服本裁定，僅得於收受本裁定正本送達後10日內，以適用法
規顯有錯誤為理由，向本院提出再抗告狀（須附繕本並繳納再抗
告裁判費新台幣1,000元），經本院許可後始可再抗告。
中    華    民    國    98    年    6     月    1     日
                              書記官  劉易柔


司法院資訊處製作；財團法人民間司法改革基金會備份。
